---
title: "Facteurs associés à l'accident vasculaire cérébral chez les adultes : une analyse multivariée"
subtitle: "Analyse transversale du jeu de données de prédiction des AVC de Kaggle"
author: "Jiahui YI / Jade YI"
date: "2026-09-20"
bibliography: references.bib
lang: fr

format:
  html:
    toc: true
    toc-depth: 3
    number-sections: true
    code-fold: true
    embed-resources: true
    theme: cosmo

  pdf:
    toc: true
    toc-depth: 3
    number-sections: true

execute:
  echo: true
  warning: false
  message: false
---
# Introduction et objectifs

Cette analyse observationnelle est rapportée conformément aux 
recommandations STROBE [@vonElm2007strobe].

## Objectifs de l'analyse

L'objectif principal est d'étudier les facteurs associés à la présence d'un antécédent d'AVC chez les adultes de ce jeu de données.

## Méthode

L'analyse repose sur une régression logistique multivariée (voir la section Méthodes statistiques). Il s'agit d'une analyse observationnelle : les associations mises en évidence ne permettent pas, à elles seules, de conclure à un lien causal.

# Hypothèses a priori

Les hypothèses ont été formulées avant l'analyse statistique.^[Texte intégral : [`00_hypotheses.md`]]

**H1 (âge).** Association positive forte avec l'AVC, qui devrait rester importante après ajustement.

**H2 (hypertension).** Association positive relativement forte en analyse brute. Elle pourrait diminuer après ajustement (âge, IMC, glycémie), mais l'hypertension devrait rester associée à l'AVC.

**H3 (glycémie moyenne).** Association positive d'intensité modérée, en partie liée à l'âge, à l'IMC et à l'hypertension.

**H4 (IMC).** Association positive relativement forte, susceptible de diminuer après ajustement sur l'âge, l'hypertension et la glycémie. Une relation non strictement linéaire est possible.

**H5 (tabagisme).** Probabilité d'AVC plus élevée chez les fumeurs actuels et anciens que chez les personnes n'ayant jamais fumé (association relativement forte), en partie expliquée par l'âge et l'état de santé. La modalité « Inconnu » est à interpréter avec prudence.

**H6 (type d'emploi).** Pas de relation directe forte. Des différences brutes pourraient apparaître et diminuer après ajustement. Variable considérée comme exploratoire.

**H7 (lieu de résidence).** Association faible, voire inexistante.

**H8 (statut marital).** Association brute modérée, avec davantage d'AVC chez les personnes déjà mariées, principalement parce qu'elles sont plus âgées. Elle devrait diminuer fortement, voire disparaître, après ajustement sur l'âge.

**H9 (maladie cardiaque).** Association positive forte, qui devrait diminuer partiellement après ajustement (âge, hypertension, glycémie, tabagisme) tout en restant importante.

**H10 (genre).** Probabilité d'AVC plus élevée chez les hommes en analyse brute. Le tabagisme pourrait être un médiateur plutôt qu'un facteur de confusion, de sorte que l'association pourrait diminuer après ajustement sur le tabagisme.

# Source des données
```{r}
#| label: setup
#| include: false

library(tidyverse)
library(gtsummary)
library(broom)
library(ggdag)
library(splines)
```
Les données proviennent du jeu de données public *Stroke Prediction Dataset*, diffusé sur la plateforme Kaggle (fichier `healthcare-dataset-stroke-data.csv`). Chaque ligne correspond à un individu, décrit par :

- des caractéristiques démographiques (âge, sexe, statut marital, type d'emploi, lieu de résidence) ;
- des caractéristiques cliniques (hypertension, maladie cardiaque, glycémie moyenne, indice de masse corporelle) ;
- un comportement (statut tabagique) ;
- la présence ou non d'un antécédent d'AVC.
```{r}
#| label: import-donnees

donnees <- read_csv(
  "data/raw/healthcare-dataset-stroke-data.csv",
  na = c("", "NA", "N/A")
)

```

## Structure initiale
```{r}
#| label: structure-dimensions

n_total <- nrow(donnees)
n_avc   <- sum(donnees$stroke == 1)
n_non   <- n_total - n_avc
prop_avc <- n_avc / n_total
```
Le fichier brut contient `r n_total` individus et `r ncol(donnees)` variables. L’identifiant id est unique pour chaque individu.

### Répartition de l'AVC dans le fichier brut
```{r}
#| label: repartition-avc

donnees |>
  count(stroke) |>
  mutate(
    AVC = if_else(stroke == 1, "Oui", "Non"),
    Proportion = scales::percent(n / sum(n), accuracy = 0.01)
  ) |>
  select(AVC, Effectif = n, Proportion) |>
  knitr::kable()
```

```{r}
#| label: graphique-avc
#| fig-cap: "Répartition du statut AVC dans le fichier brut"

donnees |>
  count(stroke) |>
  mutate(
    AVC = if_else(stroke == 1, "Oui", "Non"),
    proportion = n / sum(n)) |>
  ggplot(aes(x = AVC, y = proportion)) +
  geom_col(width = 0.6) +
  geom_text( aes(label = scales::percent(proportion, accuracy = 0.1)),
    vjust = -0.5) +
  scale_y_continuous(
    labels = scales::percent,
    limits = c(0, 1)) +
  labs(x = "AVC", y = "Proportion") +
  theme_minimal()
```

Dans le fichier brut, `r n_avc` individus sur `r n_total`
présentent un statut AVC positif, soit
`r scales::percent(prop_avc, accuracy = 0.1)`.

Cette proportion décrit la composition de l'échantillon et ne constitue pas une estimation de prévalence.

# Évaluation initiale de la qualité des données

## Valeurs manquantes

```{r}
#| label: valeurs-manquantes

donnees |>
  summarise(across(everything(), ~ sum(is.na(.)))) |>
  pivot_longer(everything(), names_to = "Variable", values_to = "n_manquant") |>
  filter(n_manquant > 0) |>
  mutate(Pourcentage = scales::percent(n_manquant / nrow(donnees), accuracy = 0.1)) |>
  rename(`Valeurs manquantes` = n_manquant) |>
  knitr::kable()
```

Seule la variable `bmi` comporte des valeurs manquantes au sens strict (codées `NA`). Les autres variables ne présentent aucune valeur manquante déclarée.

**Cas particulier de `smoking_status`.** Cette variable comporte une modalité `"Unknown"`, qui correspond fonctionnellement à une information manquante mais qui n'est pas codée comme `NA` dans le fichier source. Elle est conservée comme catégorie à part entière dans le modèle.

## Valeurs incohérentes ou improbables

```{r}
#| label: valeurs-improbables

donnees |>
  reframe(across(
    c(age, bmi, avg_glucose_level),
    ~ c(min(.x, na.rm = TRUE),
        quantile(.x, 0.25, na.rm = TRUE),
        median(.x, na.rm = TRUE),
        quantile(.x, 0.75, na.rm = TRUE),
        max(.x, na.rm = TRUE))
  )) |>
  mutate(Statistique = c("Min", "Q1", "Médiane", "Q3", "Max"), .before = 1) |>
  knitr::kable(digits = 1)
```
L'examen de la distribution des variables quantitatives ne révèle pas de valeur impossible évidente (âge négatif, IMC ou glycémie nul, etc.). Deux points méritent toutefois d'être signalés :

- **Âges non entiers.** `r sum(donnees$age != round(donnees$age))` individus ont un âge non entier, tous âgés de moins de 2 ans. Il s'agit vraisemblablement d'un encodage de l'âge en fraction d'année chez les nourrissons, et non d'une erreur de saisie.
- **IMC extrême.** La valeur maximale de l'IMC (`r max(donnees$bmi, na.rm = TRUE)`) est cliniquement très élevée. Cette valeur sera examinée individuellement lors de la préparation des données, sans être exclue à ce stade.

```{r}
#| label: coherence-gender

donnees |> count(gender) |> knitr::kable()
donnees |>
  filter(
    (age < 18 & ever_married == "Yes") |
    (age < 18 & work_type %in% c("Govt_job", "Private", "Self-employed"))
  ) |>
  select(id, age, ever_married, work_type)
```

La variable `gender` ne compte qu'une seule observation `"Other"`, effectif insuffisant pour l'analyse ; cette observation sera exclue.

Aucune incohérence supplémentaire évidente n'a été identifiée lors de l'examen des combinaisons âge/statut marital et âge/type d'emploi.

# Définition de la population analytique et préparation des données

L'analyse porte uniquement sur les adultes : les individus âgés de moins de 18 ans sont exclus, car le mécanisme et les facteurs de risque de l'AVC diffèrent fortement chez l'enfant, et plusieurs variables (`work_type`, `ever_married`) n'ont pas de sens pour cette population. 

La modalité Never_worked ne comprend que cinq adultes, sans aucun cas d'AVC, entraînant un phénomène de séparation dans la régression logistique. Ces cinq observations ont donc été exclues de l'analyse.

```{r}
#| label: population-analytique

donnees_adultes_brut <- donnees |>
  filter(age >= 18)

donnees_adultes <- donnees_adultes_brut |>
  filter(gender != "Other",work_type != "Never_worked" ) |>
  mutate(
    gender = droplevels(as.factor(gender)),
    work_type = droplevels(as.factor(work_type))
  )

n_adultes <- nrow(donnees_adultes_brut)
n_avc_adultes <- sum(donnees_adultes_brut$stroke == 1)
prop_avc_adultes <- n_avc_adultes / n_adultes
n_exclus_age    <- sum(donnees$age < 18)
n_exclus_gender <- sum(donnees$age >= 18 & donnees$gender == "Other")
n_exclus_never_worked<- sum(donnees_adultes_brut$work_type=="Never_worked")
n_analyse <- nrow(donnees_adultes)

tibble::tibble(
  Étape = c("Fichier initial", "Âge < 18", "Genre = Other",
            "Never worked", "Échantillon final"),
  Exclus   = c(NA, n_exclus_age, n_exclus_gender, n_exclus_never_worked, NA),
  Restants = c(n_total, n_total - n_exclus_age,
               n_total - n_exclus_age - n_exclus_gender,n_analyse,
               n_analyse)) |>
  knitr::kable(
    col.names = c("Étape", "Nombre exclu", "Effectif restant"),
    format.args = list(big.mark = " ")
  )
```

### Mise en perspective avec les données françaises

À titre de repère externe, Santé publique France estime qu'environ 2,0 % de la population adulte française avait un antécédent d'AVC au 1er janvier 2023 [@spf2025avc]. Dans le présent jeu de données, la proportion d'adultes avec un statut AVC positif est de `r scales::percent(prop_avc_adultes, accuracy = 0.1)`.

Ces valeurs ne sont pas comparables : l'estimation de Santé publique France concerne une population nationale définie, alors que la population source, le mode de constitution et la représentativité du jeu de données sont inconnus (voir la section Limites).

### Préparation des variables

Les valeurs manquantes de l'IMC ont été remplacées par la médiane. Une seconde version de l'IMC, winsorisée aux 2,5e et 97,5e percentiles, a également été créée pour l'analyse de sensibilité. La glycémie moyenne a été divisée par 10 afin d'exprimer son OR par augmentation de 10 mg/dL.

```{r}
#| label: preparation-variables

mediane_bmi <- median(donnees_adultes$bmi, na.rm = TRUE)
seuil_bas   <- quantile(donnees_adultes$bmi, 0.025, na.rm = TRUE)
seuil_haut  <- quantile(donnees_adultes$bmi, 0.975, na.rm = TRUE)


donnees_adultes <- donnees_adultes |>
  mutate(
    bmi = if_else(is.na(bmi), mediane_bmi, bmi),
    bmi_wins = case_when(
      bmi < seuil_bas  ~ seuil_bas,
      bmi > seuil_haut ~ seuil_haut,
      TRUE ~ bmi
    ),
    glucose_10 = avg_glucose_level / 10,
    stroke        = factor(stroke, levels = c(0, 1), labels = c("Non", "Oui")),
    hypertension  = factor(hypertension, levels = c(0, 1), labels = c("Non", "Oui")),
    heart_disease = factor(heart_disease, levels = c(0, 1), labels = c("Non", "Oui")),

gender = fct_recode(gender,
      "Femme" = "Female",
      "Homme" = "Male"
    ),
    ever_married = fct_recode(as.factor(ever_married),
      "Non" = "No",
      "Oui" = "Yes"
    ),
    work_type = fct_recode(work_type,
      "Fonction publique" = "Govt_job",
      "Secteur privé"     = "Private",
      "Indépendant"       = "Self-employed"
    ),
    Residence_type = fct_recode(as.factor(Residence_type),
      "Rurale" = "Rural",
      "Urbaine" = "Urban"
    ),
    smoking_status = fct_recode(as.factor(smoking_status),
      "Ancien fumeur" = "formerly smoked",
      "Jamais fumé"   = "never smoked",
      "Fumeur actuel" = "smokes",
      "Inconnu"       = "Unknown"
    )
  )
```

# Méthodes statistiques  

Les caractéristiques de la population sont d’abord décrites selon le statut AVC (tableau 1), puis les associations avec l’AVC sont évaluées conjointement par régression logistique multivariée. Les résultats sont exprimés en *odds ratios* (OR) ajustés avec leur intervalle de confiance à 95 %. Le seuil de significativité est fixé à 0,05.

Le modèle multivarié inclut l'ensemble des variables décrites au tableau 1, afin de décrire les associations conjointes avec l'AVC dans cet échantillon. 

Les variables continues sont présentées en moyenne (écart-type) et comparées par test t de Student ; les variables catégorielles sont présentées en effectif (pourcentage) et comparées par test du χ² (ou test exact de Fisher en cas d'effectifs attendus trop faibles).

Le modèle logistique principal suppose une relation linéaire entre les variables continues et le log-odds d'AVC. Cette hypothèse a été examinée pour l'âge, l'IMC et la glycémie moyenne en comparant, pour chaque variable, le modèle linéaire à un modèle utilisant un spline naturel à trois degrés de liberté. Les modèles ont été comparés par un test du rapport de vraisemblance.

## Représentation conceptuelle des relations hypothétiques (DAG)

Le schéma ci-dessous représente les relations hypothétiques entre les variables et illustre notamment le rôle central de l'âge. Il constitue un support conceptuel et n'a pas été utilisé pour définir un ajustement causal.

```{r}
#| label: dag-hypotheses
#| fig-cap: "Représentation conceptuelle des relations hypothétiques entre les variables"
#| fig-width: 9
#| fig-height: 6

coords <- list(
  x = c(age = 2, hypertension = 3, heart_disease = 3, ever_married = 3,
        work_type = 3, gender = 2, smoking = 3, avg_glucose_level = 4,
        bmi = 4, stroke = 5),
  y = c(age = 3, hypertension = 4, heart_disease = 5, ever_married = 2,
        work_type = 1, gender = 0, smoking = 0.5, avg_glucose_level = 3.5,
        bmi = 2.5, stroke = 3))

dag_avc <- dagify(
  stroke ~ age + hypertension + heart_disease + avg_glucose_level + bmi + smoking + gender,
  hypertension ~ age + bmi + avg_glucose_level,
  heart_disease ~ age,
  avg_glucose_level ~ age + bmi,
  bmi ~ age,
  ever_married ~ age,
  work_type ~ age,
  smoking ~ gender,
  coords = coords,
  labels = c(
    stroke  = "AVC",
    age = "Âge",
    gender = "Sexe",
    hypertension = "Hypertension",
    heart_disease  = "Maladie\ncardiaque",
    avg_glucose_level  = "Glycémie",
    bmi  = "IMC",
    smoking  = "Tabac",
    ever_married  = "Statut\nmarital",
    work_type = "Type\nd'emploi"
  )
)

ggplot(dag_avc, aes(x = x, y = y, xend = xend, yend = yend)) +
  geom_dag_edges() +
  geom_label(aes(label = label), na.rm = TRUE, size = 3.2) +
  theme_dag()
```

# Résultats  

## Description de la population

Le tableau 1 décrit les caractéristiques de la population analytique selon la survenue ou non d'un AVC.

```{r}
#| label: table1

donnees_adultes |>
  select(
    stroke, age, gender, hypertension, heart_disease,
    ever_married, work_type, Residence_type,
    glucose_10, bmi, smoking_status
  ) |>
  tbl_summary(
    by = stroke,
    label = list(
      age  ~ "Âge (années)",
      gender ~ "Sexe",
      hypertension ~ "Hypertension",
      heart_disease  ~ "Maladie cardiaque",
      ever_married ~ "Déjà marié(e)",
      work_type ~ "Type d'emploi",
      Residence_type ~ "Lieu de résidence",
      glucose_10  ~ "Glycémie moyenne (10mg/dL)",
      bmi ~ "IMC (kg/m²)",
      smoking_status ~ "Statut tabagique"
    ),
    value = list(
      hypertension  ~ "Oui",
      heart_disease ~ "Oui"
    ),
    statistic = list(
      all_continuous()  ~ "{mean} ({sd})",
      all_categorical() ~ "{n} ({p}%)"
    ),
    digits = all_continuous() ~ 1
  ) |>
  add_p(test = list(all_continuous() ~ "t.test")) |>
  add_overall() |>
  modify_header(label ~ "**Variable**") |>
  modify_caption("**Tableau 1.** Caractéristiques de la population selon le statut AVC")
```

## Modèle multivarié

### Linéarité des variables continues sur l'échelle du logit

```{r}
#| label: linearite-variables-continues
#| output: false

modele_principal <- glm(
  stroke ~ age + gender + hypertension + heart_disease + ever_married +
    work_type + Residence_type + glucose_10 + bmi + smoking_status,
  data = donnees_adultes,
  family = binomial(link = "logit"))

modele_age_spline     <- update(modele_principal, . ~ . - age + ns(age, df = 3))
modele_bmi_spline     <- update(modele_principal, . ~ . - bmi + ns(bmi, df = 3))
modele_glucose_spline <- update(modele_principal, . ~ . - glucose_10 + ns(glucose_10, df = 3))

lrt_age <-anova(modele_principal, modele_age_spline, test = "LRT")
lrt_bmi <-anova(modele_principal, modele_bmi_spline, test = "LRT")
lrt_glucose <-anova(modele_principal, modele_glucose_spline, test = "LRT")
p_age     <- lrt_age[2, "Pr(>Chi)"]
p_bmi     <- lrt_bmi[2, "Pr(>Chi)"]
p_glucose <- lrt_glucose[2, "Pr(>Chi)"]

fmt_p <- function(p) {
  ifelse(p < 0.001, "p < 0,001",
         paste0("p = ", formatC(p, format = "f", digits = 3, decimal.mark = ",")))
}
```

Une amélioration de l'ajustement a été observée pour l'âge (`r fmt_p(p_age)`), mais pas pour l'IMC (`r fmt_p(p_bmi)`) ni pour la glycémie moyenne (`r fmt_p(p_glucose)`). L'exploration de la forme fonctionnelle a donc été poursuivie pour l'âge.

```{r}

age_seq <- seq(
  min(donnees_adultes$age, na.rm = TRUE),
  max(donnees_adultes$age, na.rm = TRUE),
  length.out = 200
)

newdata_age <- data.frame(
  age = age_seq,
  gender = factor("Femme", levels = levels(donnees_adultes$gender)),
  hypertension = factor("Non", levels = levels(donnees_adultes$hypertension)),
  heart_disease = factor("Non", levels = levels(donnees_adultes$heart_disease)),
  ever_married = factor("Oui", levels = levels(donnees_adultes$ever_married)),
  work_type = factor("Secteur privé", levels = levels(donnees_adultes$work_type)),
  Residence_type = factor("Urbaine", levels = levels(donnees_adultes$Residence_type)),
  glucose_10 = median(donnees_adultes$glucose_10, na.rm = TRUE),
  bmi = median(donnees_adultes$bmi, na.rm = TRUE),
  smoking_status = factor(
    "Jamais fumé",
    levels = levels(donnees_adultes$smoking_status)
  )
)
newdata_age$lineaire_logit <- predict(
  modele_principal,
  newdata = newdata_age,
  type = "link"
)

newdata_age$spline_logit <- predict( modele_age_spline,newdata = newdata_age,type = "link")

newdata_age |>
  select(age, lineaire_logit, spline_logit) |>
  pivot_longer(cols = c(lineaire_logit, spline_logit),names_to = "modele",values_to = "log_odds") |>
  ggplot(aes(x = age,y = log_odds,linetype = modele)) +
  geom_line(linewidth = 1) +scale_linetype_manual(values = c("lineaire_logit" = "dashed","spline_logit" = "solid"),
    labels = c("lineaire_logit" = "Linéaire",
  "spline_logit" = "Spline")) +
  labs(x = "Âge (années)", y = "Log-odds prédits d'AVC",
    linetype = "Modèle") +theme_minimal()

```
Sur l'échelle du logit, l'écart entre les deux spécifications est plus visible aux âges les plus jeunes. Au-delà d'environ 40 ans, les deux courbes se rapprochent progressivement.

La répartition des événements par groupe d'âge a ensuite été examinée pour interpréter cette déviation dans le contexte des données observées.

```{r}
donnees_adultes |>
  mutate(
    age_group = cut(
      age,
      breaks = c(18, 30, 40, 50, 60, 70, 80, Inf),
      right = FALSE
    )
  ) |>
  count(age_group, stroke) |>
  tidyr::pivot_wider(
    names_from = stroke,
    values_from = n,
    values_fill = 0
  )
```

Aucun AVC n'est observé parmi les 653 participants âgés de 18 à 29 ans, et seuls 6 événements sont observés entre 30 et 39 ans. La déviation observée aux âges les plus jeunes concerne donc une partie de l'échantillon où les événements sont très rares.  

Les estimations des autres covariables ont également été comparées entre les deux modèles.

```{r}
#| output: false

tbl_merge(tbls = list(tbl_regression(modele_principal,
      exponentiate = TRUE),
    tbl_regression(modele_age_spline,exponentiate = TRUE)),
  tab_spanner = c(
    "**Âge linéaire**",
    "**Âge avec spline**" ))

```

Elles restent globalement stables lorsque l'âge est modélisé par spline. Compte tenu de cette stabilité et afin de conserver une interprétation simple de l'association avec l'âge, la spécification linéaire est conservée dans l'analyse principale. L'analyse par spline est considérée comme une analyse complémentaire de la forme fonctionnelle de l'âge.    
        
### Modèle logistique multivarié    

```{r}
#| label: modele-principal

tbl_regression(
  modele_principal,
  exponentiate = TRUE,
  label = list(
    age               ~ "Âge (années)",
    gender            ~ "Sexe",
    hypertension      ~ "Hypertension",
    heart_disease     ~ "Maladie cardiaque",
    ever_married      ~ "Déjà marié(e)",
    work_type         ~ "Type d'emploi",
    Residence_type    ~ "Lieu de résidence",
    glucose_10 ~ "Glycémie moyenne (par +10 mg/dL)",
    bmi               ~ "IMC (kg/m²)",
    smoking_status    ~ "Statut tabagique"
  )
) |>
  modify_column_merge(
    pattern = "[{conf.low} - {conf.high}]",
    rows = !is.na(conf.low)
  ) |>
  modify_header(
    label    ~ "**Variable**",
    estimate ~ "**OR**",
    conf.low ~ "**IC à 95 %**",
    p.value  ~ "**p**"
  ) |>
  remove_abbreviation() |>
  modify_footnote_header(
    footnote = "OR = odds ratio ajusté ; IC = intervalle de confiance.",
    columns = c(estimate, conf.low)
  ) |>
  modify_source_note(
    "Modèle ajusté pour l'âge, le sexe, l'hypertension, la maladie cardiaque, le statut marital, le type d'emploi, le lieu de résidence, la glycémie moyenne, l'IMC et le statut tabagique."
  ) |>
  modify_caption("**Tableau 2.** Odds ratios ajustés (IC à 95 %) de l'association avec l'AVC")
```

Après ajustement, l'âge (OR = 1,08 par année ; IC à 95 % : 1,07–1,09 ; p < 0,001), l'hypertension (OR = 1,49 ; IC à 95 % : 1,07–2,05 ; p = 0,015) et la glycémie moyenne (OR = 1,04 par augmentation de 10 mg/dL ; IC à 95 % : 1,02–1,07 ; p < 0,001) étaient significativement associés à la présence d'un antécédent d'AVC.

Aucune association statistiquement significative n'était observée pour les autres covariables. En particulier, l'association observée entre la maladie cardiaque et l'antécédent d'AVC dans les comparaisons bivariées n'était plus significative après ajustement (OR = 1,32 ; IC à 95 % : 0,90–1,90 ; p = 0,15).

## Analyse de sensibilité : winsorisation de l'IMC

```{r}
#| label: comparaison-sensibilite-IMC

# Modèle de sensibilité
modele_bmi_wins <- glm(
  stroke ~ age + gender + hypertension + heart_disease + ever_married +
    work_type + Residence_type + glucose_10 + bmi_wins + smoking_status,
  data = donnees_adultes,
  family = binomial(link = "logit")
)

# Résultats du modèle principal
res_principal <- tidy(
  modele_principal,
  exponentiate = TRUE,
  conf.int = TRUE
) |>
  filter(term %in% c(
    "age", "hypertensionOui", "glucose_10", "bmi"
  )) |>
  mutate(
    Variable = case_when(
      term == "age" ~ "Âge (par année)",
      term == "hypertensionOui" ~ "Hypertension (Oui vs Non)",
      term == "glucose_10" ~ "Glycémie moyenne (par +10 mg/dL)",
      term == "bmi" ~ "IMC"
    ),
    principal = sprintf(
      "%.2f [%.2f–%.2f]",
      estimate, conf.low, conf.high
    )
  ) |>
  select(Variable, principal)

# Résultats du modèle de sensibilité
res_sensibilite <- tidy(
  modele_bmi_wins,
  exponentiate = TRUE,
  conf.int = TRUE
) |>
  filter(term %in% c(
    "age", "hypertensionOui", "glucose_10", "bmi_wins"
  )) |>
  mutate(
    Variable = case_when(
      term == "age" ~ "Âge (par année)",
      term == "hypertensionOui" ~ "Hypertension (Oui vs Non)",
      term == "glucose_10" ~ "Glycémie moyenne (par +10 mg/dL)",
      term == "bmi_wins" ~ "IMC"
    ),
    sensibilite = sprintf(
      "%.2f [%.2f–%.2f]",
      estimate, conf.low, conf.high
    )
  ) |>
  select(Variable, sensibilite)

# Tableau comparatif
left_join(
  res_principal,
  res_sensibilite,
  by = "Variable"
) |>
  gt::gt() |>
  gt::cols_label(
    Variable = "Variable",
    principal = "Analyse principale",
    sensibilite = "Analyse de sensibilité"
  ) |>
  gt::tab_header(
    title = gt::md(
      "**Tableau 3. Comparaison du modèle principal et de l'analyse de sensibilité**"
    )
  )
```

Les estimations sont très proches entre les deux modèles, indiquant une faible influence des valeurs extrêmes d'IMC sur les résultats.

## Représentation graphique des résultats

```{r}
#| label: foret-modele-principal
#| fig-cap: "Odds ratios ajustés (IC à 95 %) du modèle principal"
#| fig-width: 7
#| fig-height: 6

etiquettes <- c(
  age  = "Âge (par année)",
  genderHomme   = "Sexe : Homme",
  hypertensionOui  = "Hypertension",
  heart_diseaseOui = "Maladie cardiaque",
  ever_marriedOui  = "Déjà marié(e)",
  `work_typeSecteur privé` = "Emploi : Secteur privé",
  work_typeIndépendant = "Emploi : Indépendant",
  Residence_typeUrbaine  = "Résidence : Urbaine",
  glucose_10  = "Glycémie moyenne (par + 10 mg/dL)",
  bmi  = "IMC (par kg/m²)",
  `smoking_statusJamais fumé` = "Tabac : jamais fumé",
  `smoking_statusFumeur actuel` = "Tabac : fumeur actuel",
  smoking_statusInconnu = "Tabac : inconnu"
)

resultats_modele <- tidy(modele_principal, exponentiate = TRUE, conf.int = TRUE) |>
  filter(term != "(Intercept)") |>
  mutate(term = recode(term, !!!etiquettes))

ggplot(resultats_modele, aes(x = estimate, y = fct_reorder(term, estimate))) +
  geom_vline(xintercept = 1, linetype = "dashed", color = "grey50") +
  geom_pointrange(aes(xmin = conf.low, xmax = conf.high)) +
  scale_x_log10() +
  labs(
    x = "Odds ratio ajusté (échelle logarithmique)",
    y = NULL,
    title = "Facteurs associés à l'AVC (modèle ajusté)",
    caption = "Points : OR ajustés ; barres : IC à 95 %. Référence : OR = 1."
  ) +
  theme_minimal()
```
La figure ci-dessus récapitule les OR ajustés du modèle principal (Tableau 2).

# Discussion

## Confrontation aux hypothèses

Les résultats sont globalement concordants avec les hypothèses concernant l'âge, l'hypertension et la glycémie moyenne, qui restent associés à l'antécédent d'AVC après ajustement. L'absence d'association avec le lieu de résidence et le type d'emploi est également conforme aux hypothèses initiales.

Le statut marital et la maladie cardiaque présentaient des associations descriptives qui n'étaient plus mises en évidence après ajustement. Pour le statut marital, cette atténuation était attendue compte tenu de sa forte relation avec l'âge. Pour la maladie cardiaque, elle était plus importante qu'anticipé ; l'estimation restait néanmoins orientée vers une association positive, avec une incertitude importante.

En revanche, les associations attendues pour l'IMC, le tabagisme et le sexe n'ont pas été mises en évidence. Pour l'IMC, les résultats étaient similaires après winsorisation et aucune amélioration de l'ajustement n'était observée avec le spline, ce qui ne suggère pas que ce résultat soit principalement expliqué par les valeurs extrêmes ou par une non-linéarité simple. Pour le tabagisme, l'interprétation est notamment limitée par la catégorie « Inconnu » et par l'absence d'information sur la temporalité de l'exposition.

## Limites

**Temporalité des mesures** La date de survenue de l'AVC et le moment de mesure des autres variables ne sont pas renseignés. La séquence temporelle ne peut donc pas être établie, ce qui exclut toute interprétation causale.

**Définition et mesure des variables** Les modalités de définition ou de mesure de plusieurs variables, notamment l'AVC, l'hypertension, les maladies cardiaques et la glycémie, sont insuffisamment documentées. Des erreurs de classification ou de mesure ne peuvent donc pas être exclues.

**Représentativité de l'échantillon** La population source, le mode d'échantillonnage et les modalités de recrutement ne sont pas documentés. La proportion d'antécédents d'AVC ne peut donc pas être interprétée comme une prévalence en population générale, et la généralisation des résultats reste limitée.

**Données manquantes de l'IMC** Les valeurs manquantes ont été remplacées par la médiane, une méthode qui réduit artificiellement la variabilité et ne tient pas compte de l'incertitude liée à l'imputation. Les estimations concernant l'IMC peuvent donc en être affectées.

**Confusion résiduelle** L'ajustement étant limité aux variables disponibles, l'influence de facteurs non mesurés ne peut pas être exclue.

# Conclusion

Dans cet échantillon, l'âge, l'hypertension et la glycémie moyenne étaient associés à la présence d'un antécédent d'AVC après ajustement. Les associations descriptives observées pour la maladie cardiaque et le statut marital étaient atténuées dans le modèle multivarié, tandis qu'aucune association n'était mise en évidence pour les autres variables étudiées. Ces résultats décrivent les associations observées dans cet échantillon et ne permettent pas d'inférence causale.
